臺灣基隆地方法院刑事判決　　　　　　　　　　　　　八十九年度訴字第四四五號
　　公　訴　人　臺灣基隆地方法院檢察署檢察官
　　被　　　告　子○○
　　選任辯護人　許世正
　　被　　　告　壬○○
　　　　　　　　丁○○
　　　　　　　　寅○○
　　右三人共同
　　選任辯護人　高秀枝
右列被告因公共危險等案件，經檢察官提起公訴（八十八年度偵字第四二八五、五二
五０、六０二三號），本院判決如左︰
    主  文
子○○從事業務之人，因業務上之過失致人於死，處有期徒刑壹年貳月。
壬○○、丁○○從事業務之人，因業務上之過失致人於死，各處有期徒刑壹年，均緩
刑參年。
寅○○無罪。
    事  實
一、子○○係設於基隆市○○區○○路二三三號地下樓「仲揚資訊公司」（下稱仲揚
    公司）之經營負責人，以經資訊軟體或機器設備之批發零售為其業務；丁○○、
    壬○○係設於基隆市○○區○○路二三三號二樓「ＯＰＥＮ─ＢＯＯＫ」Ｋ書中
    心之負責人及店長，以顧客至店內消費租書閱讀而經營該Ｋ書中心為其業務。子
    ○○經營仲揚公司，自應注意並能注意仲揚公司店內電器設施之用電情形，對此
    電器設施之用電情形有注意防範危險發生之義務，詎子○○竟疏未注意公司排風
    機等電器設施之用電安全；丁○○、壬○○經營前揭「ＯＰＥＮ─ＢＯＯＫ」Ｋ
    書中心亦應注意並能注意店內設備不能阻礙逃生通道，並保持逃生通道之暢通，
    以維護店內人員之安全，詎丁○○、壬○○竟在Ｋ書中心之西側逃生門裝設鐵門
    ，於南側逃生門裝置木門，且木門外緊鄰隔壁建物之夾層阻礙逃生通道，依當時
    情形亦無不能注意之情事。嗣於民國八十八年四月十七日九時四十三分許，因子
    ○○用電不當導致仲揚公司內之排風機因長期使用馬達致線圈短路而起火燃燒，
    火勢並沿樓梯間迅速往上延燒，波及附近同路二二五號、二二七號、二二九號、
    二三一號、二三五號、二三三號一、二、三樓等多間房屋及商店，後延燒至基隆
    市○○路二三三號二樓「ＯＰＥＮ─ＢＯＯＫ」Ｋ書中心，因該Ｋ書中心之裝璜
    設備阻礙逃生通道，店內人員無法順利通過，導致在Ｋ書中心內消費之林佳德、
    郭柏鋒、范銘修因逃生不及吸入過量一氧化碳中毒死亡。
二、案經林佳德之母卯○、郭柏鋒之母癸○○○、范銘修之父辛○○、甲○○、庚○
    ○訴由基隆市警察局第一分局報告台灣基隆地方法院檢察署及台灣基隆地方法院
    檢察署檢察官據報相驗自動檢舉偵查起訴。
    理  由
壹、有罪部分
一、訊據被告子○○、壬○○、丁○○對於右揭犯罪事實均矢口否認，被告子○○辯
    稱：伊是仲揚公司負責人，自八十七年一月間起，承租基隆市○○區○○路二三
    三號地下樓，公司內的電器是伊公司要開始經營時才裝潢好的，排風機也是那時
    候裝設的，不營業時排風機都已關閉，只有在天氣比較熱時開著，公司內的排風
    機及所有電器都是伊巡視所有開關，平常只有伊一人在公司內，伊每天下班時都
    會把抽風機電源關掉，伊將排風機裝設在天花板，火災鑑定報告內所指的排風扇
    應非由伊裝置在天花板上的排風扇，而是伊承租該屋之際已存在的排風機，並非
    伊裝置云云。被告壬○○辯稱：伊是Ｋ書中心店長，火災發生之際並不在現場，
    公司的逃生門一直保持暢通，並無安置鐵門或木門等情形，所有店內人員均已安
    全逃生，竟有三名消費者不及逃生而身亡，實屬意外云云。被告丁○○辯稱：伊
    是登記負責人，當時已經不負責實際經營，都是透過股東開會交代店長跟經理經
    營，店內逃生設備已通過安全檢查，店內並無阻礙逃生通道之設施，伊不認為有
    過失，顧客不及逃生實難以想像云云。經查：
  (一)本件火災係自被告子○○所經營之仲揚公司開始起火燃燒，起火處附近並未發
      現有足以自燃之物質，該址鐵捲門關閉，清理室內地板未發現明顯燃燒痕，研
      判無蓄意縱火之可能，檢視起火處室內無熔絲開關接點發現有短路熔痕，書桌
      上方之排風機馬達線圈有疑似短路熔痕，不排除排風機長期使用致馬達故障線
      圈短路引起火災之可能性最大等情，有火災原因調查報告書及現場照片等在卷
      可參。被告子○○雖辯稱：「仲揚公司內的排風機是要開始經營時才裝潢好的
      ，不營業時排風機都已關閉，每天下班時都會把抽風機電源關掉，火災鑑定報
      告內所指的排風扇應非由伊裝置在天花板上，而是伊承租該屋之際已存在的排
      風機，是掛在管線間用一個木板隔開」云云，核與證人己○○即當初替被告子
      ○○配置排風機之電匠於九十年十二月二十五日到院結證稱：「被告所指的管
      線間有一個舊的抽風扇，因為該處賣場全部要做新的，所以我認為該台舊的抽
      風機是屬於大樓的，沒有去移動，至於我所裝的抽風機是裝在輕鋼架的天花板
      上．．．」等語大致相符，惟被告於九十年十一月二十二日本院審理時當庭自
      承該管線間是屬於其承租之範圍內，則其於承租而重新裝璜仲揚公司之際，電
      匠己○○尚能發現該管線間裝置有排風扇存在，則被告子○○竟辯稱裝璜之木
      板將排風扇藏匿於木板的的後面，致其無從知悉該排風扇的存在云云，與事實
      不符，且經證人戊○○即鑑識火災現場之消防局隊員九十年十一月二十二日到
      院證稱：「排風機是設在牆上，牆後可能為管線間，當時掛排風機的牆面外面
      有大火燃燒後剝落的痕跡，至於排風機管線間的牆面及排風機牆面的裡頭沒有
      大火燃燒後剝落的現象，一、二樓火流是由樓梯間延燒上去，並未從管線間延
      燒上二樓的火流現象，．．．排風機馬達上所發現的熔痕是於通電中電線短路
      的熔痕，而非火災所造成的．．．對於熔絲開關是屬於仲揚公司所使用，馬達
      有短路的跡象再加上熔絲開關有融痕，所以判斷是整個線路的短路」等語，顯
      然火災起火處是位於被告子○○經營之仲揚公司內書桌上方之排風扇，因該排
      風扇長期通電致馬達線圈短路所引起之火災，被告空言表示不知該排風扇存在
      云云，自非可採。
  (二)又「ＯＰＥＮ─ＢＯＯＫ」Ｋ書中心內之逃生門確有裝設鐵門、木門阻礙逃生
      等情，業經證人巳○○即火災當時自該Ｋ書中心逃生之顧客於八十八年四月十
      八日警訊時證稱：「當時發生火警時我在店裡走道看書，聽到裡面員工在喊有
      冒煙，發現前面樓梯口有火苗，無法下前面樓梯下去，跟著裡面員工從後方安
      全門逃出，．．．發現往樓下的樓梯被阻塞，只好往二樓方向逃，翻過牆，沿
      著後方樓房的屋頂逃出，．．．」等語、證人丙○○於偵查中證稱：「我是從
      大門進入Ｋ書中心後直走到最後面左手邊的那個門（逃生），剛開始先下到地
    下室，後來發現無法出去才再走樓梯上三樓才跑出去，下到地下室時是一個密
      閉空間，沒有看到逃生門，且濃煙很大，所以才又從三樓逃走．．．我從左邊
      逃生門出去時，發現上、下二個樓梯都是木門，往下木門有上鎖，我先把往下
      的木門撞開，到下面時發現那是一個密閉空間，所以就又再回走，至三樓的木
      門並未上鎖」等語（參見八十八年度偵字第四二八五號偵查案卷第六十七頁、
      第七十頁）、證人午○○於偵查時證稱：「我是從後面窗子爬出來，因為原先
      從大門逃，但那時火已很大，根本無法逃出，我找不到逃生門，我看到有人從
      窗戶爬出去，我才從窗戶爬出去，因為我從包廂出來時，他們所有服務生都逃
      出，是郭柏暉告訴我有煙，我們才打開廂房的門，我與郭東暉一起逃，但後來
      走散了。」等語（參同上偵查卷第六十八頁）及本院八十九年十月二日審理時
      證稱：「店內有播放音樂，音量正常，我沒有聽到火警警鈴聲，只有聽到急促
      腳步聲，也沒有聽到有人喊失火，也沒有服務生到包廂通知失火，．．．我去
      Ｋ書中心多次，只知道有一個落地窗可以逃生，沒有看到以外二個逃生門，一
      樓要通往二樓是有二個樓梯，我通常是從左邊上去，右邊的樓梯裡有裝鐵捲門
      通常關起來．．．我逃出來的那看玻璃窗戶，應該是在店的最後方，窗戶前面
      被一整面牆隔起來，我逃到那邊是因為看到一個穿白色衣服的女孩子往那裡跑
      ，我才知道有出口，並不知道牆後面有窗戶。」等語綦詳，核與證人戊○○即
      鑑識火災現場之消防局隊員於偵查中證稱：「問過很多逃出來的人，都是從後
      面窗戶逃出來，二三三號二樓有二個逃生門，左、右各一個逃生門，進大門右
      邊那個樓梯可直接通到地下室，往上也可到頂樓，在七、八樓有一道鐵門，但
      沒有人從那邊逃走，在二樓至一樓的地方有一道鐵門，照說該鐵門應該打開，
      不應該裝設鐵門，．．．進Ｋ書中心左邊那個樓梯往三樓、至一樓都各裝一個
      木門，我們（鑑識人員）去時是沒有鎖，開始鑑識時那個木門好像已經（在火
      災後）拆掉了．．．」等語（參同上偵查卷第六十九頁）及於本院九十年三月
      二十九日審理時到庭證稱：「（進入Ｋ書中心的）大門應該是火流延燒的位置
      ，所以無法從該處逃生。（Ｋ書中心西側）逃生通道是裝置甲種防火門，門沒
      有上鎖，門打開往下直走，盡頭是鐵門，門有關閉，現場消防人員要從鐵門外
      破壞門後才可以進去（火場），至於鐵門的裡面有無上鎖並不清楚，據現場生
      還者表示當時一片黑黑的，不敢往這個方向走。（Ｋ書中心）後方的逃生通道
      ，往下走有一個木門，我在火災隔天到現場看時，木門已經被拆除，判斷應該
      是火災後才拆除這個木門，因為門框的位置沒有被煙燻的痕跡，因為門已經拆
      除沒有辦法判斷起火時門有無上鎖，通過木門是到一間店面，那家店面有營業
      ，有擺設許多物品影響通道，通道往（一樓）的店面應該有二個木門，拆除的
      是二樓至一樓中間的木門，至於一樓木門還沒有拆，當時看到時是沒有鎖，至
      於店面的大門我們去看時應該是沒有關，但是起火時這些門的狀況都無法研判
      ．．．」等語，核與本院於九十年二月九日勘驗火災現場時，仲揚公司地下室
      之大火係自「ＯＰＥＮ─ＢＯＯＫ」Ｋ書中心大門處延燒（勘驗筆錄標識Ａ部
      分），於大火燃燒之際「ＯＰＥＮ─ＢＯＯＫ」Ｋ書中心內的人員根本無法自
      此處逃生，至於西側逃生通道部分（勘驗筆錄標識Ｂ部分），於一樓及二樓夾
      層間有一道鐵門，鐵門內往二樓「ＯＰＥＮ─ＢＯＯＫ」的樓梯間並無煙燻或
      火燒的痕跡，而南側逃生通道部分（勘驗筆錄標識Ｃ部分）往下，有二道木門
      痕跡，而一、二樓夾層出口下方近二分之一為鄰屋的屋頂所占滿的事實相符，
      有本院勘驗筆錄暨現場照片二十三張在卷可考，顯然「ＯＰＥＮ─ＢＯＯＫ」
      大門入口通道因為火流延燒處，無法逃生，而西側逃生通道並無任何火災現場
      人員自此處通道逃生，足可認定西側逃生通道亦因火災現場之逃生指示不足（
      或為照明燈未亮、或因鐵門上鎖）而無法供火災現場人員逃生之用，至於南側
      逃生通道部分，實際上往下的通道有木門阻隔，往上則有鐵門阻隔，而火場生
      還者均係自行擊碎玻璃或撞開木門，攀爬鄰屋的屋頂而獲救，並非由逃生指示
      正常而安全之逃生通道離開火場，是被告壬○○、丁○○前開辯稱：「ＯＰＥ
      Ｎ─ＢＯＯＫ」逃生通道暢通云云，與事實不符，自非可採。至於本院依職權
      向基隆市消防局函調「ＯＰＥＮ─ＢＯＯＫ」於火災前之消防檢查紀錄，並經
      證人乙○○即消防設備師到院證稱：有實際測量「ＯＰＥＮ─ＢＯＯＫ」麥克
      風系統及音量及格等情屬實，惟「ＯＰＥＮ─ＢＯＯＫ」之消防設備檢修係於
      火災前之八十七年十月三十日進行檢查，距離火災發生之時間相隔近六個月之
      久，而「ＯＰＥＮ─ＢＯＯＫ」於火災發生之際其逃生通道確有木門、鐵門等
      阻礙逃生，已如前述，自不得以六個月前消防安全檢查合格即認定火災發生之
      時逃生通道亦暢通無阻之證據；又證人辰○○即「ＯＰＥＮ─ＢＯＯＫ」店內
      服務人員雖於本院八十九年十月二十三日到院證稱：「．．．我有沿著店內大
      走道查看包廂內有沒有其他客人，要走之前燈還是亮的，．．．逃生門附近都
      沒有煙，逃生門的路線還可以看到，．．．我們是從廁所的大門往裡面看有沒
      有人．．．」云云、證人丑○○於八十九年八月二十一日到院證稱：「．．．
      我是最後從廁所旁邊的逃生門走，並未在安全門上上鎖，有進去巡視過廁所都
      沒有人．．．」云云，惟證人辰○○、丑○○與被告壬○○、丁○○間有僱傭
      關係，且證人辰○○、陳淑芬本人與火本案災現場處置過程習習相關，況且火
      災現場確有林佳德、郭柏鋒、范銘修三人因逃生不及吸入過量一氧化碳中毒死
      亡，證人所述自屬避就迥護之詞，不足採信。
  (三)被告子○○、壬○○、丁○○已坦承其分別為仲揚公司、「ＯＰＥＮ─ＢＯＯ
      Ｋ」Ｋ書中心負責人及店長，則被告子○○自應注意、並能注意仲揚公司店內
      電器設施之用電情形，對此電器設施之用電情形有注意防範危險發生之義務；
      被告丁○○、壬○○亦應注意並能注意「ＯＰＥＮ─ＢＯＯＫ」店內設備不能
      阻礙逃生通道，並保持逃生通道之暢通，以維護店內人員之安全。詎子○○竟
      疏未注意公司排風機等電器設施之用電安全；被告丁○○、壬○○竟在Ｋ書中
      心之西側逃生門裝設鐵門，於南側逃生門裝置木門，且木門外緊鄰隔壁建物之
      夾層阻礙逃生通道，依當時情形亦無不能注意之情事，致使八十八年四月十七
      日九時四十三分許，因被告子○○用電不當導致仲揚公司內之排風機線圈短路
      而起火燃燒，並延燒至「ＯＰＥＮ─ＢＯＯＫ」Ｋ書中心時，因該Ｋ書中心之
      裝璜阻礙逃生通道，造成在Ｋ書中心內消費之林佳德、郭柏鋒、范銘修因逃生
      不及吸入過量一氧化碳中毒死亡之慘劇，顯有過失，亦經台灣基隆地方法院檢
      察署檢察官相驗屍體屬實，並製有相驗屍體證明書、驗斷書等在卷足憑，被告
      子○○、壬○○、丁○○之過失行為與被害人之死亡及傷害間，俱有相當因果
      聯絡關係。被告子○○、壬○○、丁○○等人所辯，均與現場跡證不符，顯不
      足採信。本件事證明確，其犯行堪以認定，應依法論科。
二、按刑法第二百七十六條第二項所謂之業務，係指以反覆同種類之行為為目的之社
    會活動而言。故一人不以一種業務為限，如一人同時兼有二種或二種以上之業務
    ，而在某一種業務上有不慎致人於死之行為，即應負其業務過失致人於死罪責。
    核被告子○○所為，係犯刑法第一百七十三條第二項、第二百七十六條第二項之
    罪。被告子○○以一行為觸犯前揭二罪名，並致被害人林佳德、郭柏鋒、范銘修
    三人死亡，均為想像競合犯，應從一重之業務過失致人於死罪處斷。又被告壬○
    ○、丁○○所為，係犯刑法第二百七十六條第二項業務過失致人於死之罪。被告
    壬○○、丁○○均係以一過失行為導致被害人三人死亡，為想像競合犯，應從一
    重罪處斷。爰審酌被告子○○因一時失察致排風扇長期處於通電之狀態，造成線
    圈短路而失火，不僅造成建築物燃燒損燬，亦造成無辜的生命喪生火場，惟其犯
    罪後尚未與被害人家屬及其他受其波及受創之店家達成和解；被告壬○○、丁○
    ○為Ｋ書中心的負責人及店長，應知火災發生之瞬息即可能造成生命的危險，竟
    失察而阻礙逃生通道的順暢，致使至其店內消費之顧客無辜喪生，惟渠等於犯罪
    後積極與被害人協調並達成民事和解賠償之犯後態度等一切情狀，分別量處如主
    文所示之刑。又查被告壬○○、丁○○前未曾受有期徒刑以上刑之宣告，有台灣
    基隆地方法院檢察署前科資料個案查詢表一紙附卷可稽，其犯罪後已深知悔悟，
    與死者家屬達成民事賠償和解，本院認其經此教訓後，當知警惕，應無再犯之虞
    ，認渠等所宣告之刑，以暫不執行為適當，併予宣告緩刑三年，以啟自新。
貳、無罪部分
一、公訴意旨略以：被告寅○○設於基隆市○○區○○路二三三號二樓「ＯＰＥＮ─
    ＢＯＯＫ」Ｋ書中心之負責人，應注意並能注意店內設備不能阻礙逃生通道，並
    保持逃生通道之暢通，以維護店內人員之安全，詎被告寅○○竟在Ｋ書中心之西
    側逃生門裝設鐵門，於南側逃生門裝置木門，且木門外緊鄰隔壁建物之夾層阻礙
    逃生通道，依當時情形亦無不能注意之情事。嗣於民國八十八年四月十七日九時
    四十三分許，因仲揚公司內之排風機線圈短路起火燃燒，火勢並沿樓梯間迅速延
    燒至基隆市○○路二三三號二樓「ＯＰＥＮ─ＢＯＯＫ」Ｋ書中心，因該Ｋ書中
    心之裝璜設備阻礙逃生通道，店內人員無法順利通過，導致在Ｋ書中心內消費之
    林佳德、郭柏鋒、范銘修因逃生不及吸入過量一氧化碳中毒死亡，因認被告寅○
    ○涉有刑法第二百七十六條第二項業務過失致人於死之罪嫌云云。
二、本件公訴人認為被告寅○○涉有業務過失致人於死之犯行，係以告訴人卯○、癸
    ○○○、辛○○、甲○○、庚○○等人指訴歷歷，及火災原因調查報告書及現場
    照片為其所憑之論據。
三、按犯罪事實應依證據認定之，無證據不得推定其犯罪事實，又不能證明被告犯罪
    者，應諭知無罪之判決，刑事訴訟法第一百五十四條、第三百零一條第一項分別
    定有明文。經查，訊據被告寅○○辯稱：「伊不是「ＯＰＥＮ─ＢＯＯＫ」Ｋ書
    中心的股東，也不是掛名董事，只是陪被告丁○○處理善後，本身從事仲介業，
    至於名片上記載為「ＯＰＥＮ─ＢＯＯＫ」業務部經理，實際上係因從事仲介業
    ，希望增加自己的成就而自已印製，當時是為了代表「ＯＰＥＮ─ＢＯＯＫ」陪
    同丁○○去和家屬論和解的．．．」等語，核與被告丁○○陳稱：「寅○○印那
    張名片（「ＯＰＥＮ─ＢＯＯＫ」業務部經理）我並不知情，當時他跟我哥哥是
    朋友，所以寅○○可能是為了要找工作才會印，寅○○也沒有跟我們公司領薪水
    ，確實是寅○○陪我到殯儀館和家屬談和解，是寅○○自已拿名片給家屬．．．
    」等語相符，經本院向財政部台灣省北區國稅局基隆市分局函調被告寅○○之報
    稅資料結果，被告寅○○於八十七年度及八十八年度均未於「ＯＰＥＮ─ＢＯＯ
    Ｋ」Ｋ書中心任職過，是被告寅○○前開所辯，與事實相符，可以採信。公訴人
    所舉之證據既不足以證明被告寅○○為「ＯＰＥＮ─ＢＯＯＫ」之負責人，殊難
    令其就「ＯＰＥＮ─ＢＯＯＫ」阻礙逃生通道一事負擔刑責，此外復查無其他證
    據足資證明被告寅○○確有公訴人所指之業務過失致人於死之犯行，揆諸前開說
    明，即無積極證據足認被告確有上開犯行，不能證明被告犯罪，依法應諭知無罪
    之判決。
據上論斷，應依刑事訴訟法第二百九十九條第一項前段、第三百零一條第一項、刑法
一百七十三條第二項、第二百七十六條第二項、於五十五條、第七十四條第一款、罰
金罰鍰提高標準條例第二條，判決如主文。
本案經檢察官賴正聲到庭執行職務。
中      華      民      國    九十一    年      一      月    二十四    日
                                臺灣基隆地方法院刑事庭第三庭
                                        法  官    何  怡  
右正本證明與原本無異。
對於本件判決如有不服，應於收受送達後十日內，向本院提出上訴書狀，上訴於臺灣
高等法院，並按他造當事人之人數附具繕本。
                                        書記官    湯  惠  芳
中      華      民      國    九十一    年      一      月    三十      日
附錄論罪法條
刑法第一百七十三條第二項
    一、放火燒燬現供人使用之住宅或現有人所在之建築物、礦坑、火車、電車或其
        他供水、陸、空公眾運輸之舟、車、航空機者，處無期徒刑或七年以上有期
        徒刑。
    二、失火燒燬前項之物者，處一年以下有期徒刑、拘役或五百元以下罰金。
刑法第二百七十六條第二項
    一、因過失致人於死者，處二年以下有期徒刑、拘役或二千元以下罰金。
    二、從事業務之人，因業務上之過失犯前項之罪者，處五年以下有期徒刑或拘役
        ，得併科三千元以下罰金。
